【裁判字號】    95,重訴,934
【裁判日期】    951227
【裁判案由】    侵權行為損害賠償
【裁判全文】
臺灣臺北地方法院民事判決             95年度重訴字第934號
原      告  甲○○
訴訟代理人  徐揆智律師
訴訟代理人  林幸慧律師
被      告  乙○○
訴訟代理人  李怡卿律師
訴訟代理人  許巍騰律師
上列當事人間侵權行為損害賠償事件，本院於95年12月07日言詞
辯論終結，判決如下：
    主  文
被告應將座落台北市○○區○○段二小段617地號土地，面積149
平方公尺，權利範圍18900分之4725，同小段617-1地號土地，面
積40平方公尺，權利範圍18900分之4725，及上開二筆地號土地
上建物建號2212號加強磚造四層樓房之第一層部分，面積70.20
平方公尺，所有權全部，門牌台北巿吳興街284巷20弄71號，辦
理所有權移轉登記予原告。
被告應給付原告新台幣九百二十萬元，並自94年09月20日起至清
償日止，按週年百分之五計付利息。
本判決第二項於原告以新台幣壹佰伍拾萬元供擔保後，得假執行
；但假執行程序執行標的物拍定、變賣或物之交付前，被告以新
台幣玖佰貳拾萬元為原告供擔保後，得免為假執行。
原告其餘之訴（先位聲明）駁回。
訴訟費用由被告負擔。
    事實及理由
一、程序方面：
  (1)民法第197條第2項「損害賠償之義務人，因侵權行為受利益
    ，致被害人受損害者，於前項時效完成後，仍應依關於不當
    得利之規定，返還其所受之利益於被害人。」，故原告稱若
    時效消滅則主張不當得利之法律關係；程序上，參見最高法
    院91年度台抗字第552號（民事訴訟法第255條第1項第2款）
    ：「所謂請求之基礎事實同一，係指變更或追加之訴與原訴
    之主要爭點有共同性，各請求利益之主張在社會生活上可認
    為同一或關聯，而就原請求之訴訟及證據資料，於審理繼續
    進行在相當程度範圍內具有同一性或一體性，得期待於後請
    求之審理予以利用，俾先後兩請求在同一程序得加以解決，
    避免重複審理，進而為統一解決紛爭者，自屬之」等語，本
    院認原告追加之不當得利之法律關係應為准許。
  (2)原告就上開訴之追加，陳報聲明之調整。原告原起訴主張侵
    權行為之法律關係，聲明就系爭不動產被告應為塗銷登記，
    後追加不當得利之法律關係，另行陳報先位聲明「就系爭不
    動產被告應為塗銷登記（與原聲明相同）」、備位聲明「就
    系爭不動產被告應為移轉登記」，亦此敘明。
二、原告方面：
  (1)被告之侵害事實。
    被告乙○○未取得合法醫師資格，在臺北市○○街447號
      設立聖君宮、儀英堂接骨所為不特定人士看診，於民國89
      年5月間，甲○○因胃痛及腿病等至上述地點求診，乙○
      ○於看診後開立處方，並提供藥品（含藥丸、藥粉、藥酒
      、中藥材等）供甲○○服用，執行醫療業務，且收費新臺
      幣（下同）70元至2百元不等之費用。嗣因甲○○服用後
      療效尚佳，乃陸續求診，乙○○見狀，遂基於意圖為自己
      不法所有之概括犯意，利用甲○○久病求醫之迫切心態，
      佯稱可在4個月內治癒甲○○病症，使甲○○陷於錯誤，
      誤信其宿疾得於短期內治癒，而於同年6月底在上址交付
      現金1百萬元予被告，詎次日乙○○復要求後謝，甲○○
      為求醫，乃以乙○○為其畫符等名義，復在上址陸續交付
      現金2百萬元，總計交付現金3百萬元予乙○○。
    惟4個月後，甲○○之疾病並未痊癒，經質諸乙○○，乙
      ○○乃另取其自稱價值1百50萬元、品名不詳、狀似大香
      菇之物供甲○○服用，然甲○○於約8個月後已食用上該
      狀似大香菇之物完畢，病症並未改善。甲○○為請求乙○
      ○繼續診治，遂於90年5月間，向乙○○表示若能治癒其
      宿疾，願於死後將其所有位在臺北市○○區○○街284巷
      20弄71號1樓房屋及臺北市○○○○段二小段617、617-1
      地號土地所有權一併無償讓與乙○○，乙○○知悉後，即
      催促盡快辦理相關手續，並保證受讓後予以診治，致甲○
      ○陷於錯誤，於同年8月間將所有權辦理移轉登記予乙○
      ○，惟該屋仍續由甲○○居住使用。
    然未久，乙○○即以該屋辦理貸款3百萬元，並佯稱款項
      係用來購買另一其自稱價值3百50萬元、狀亦似大香菇之
      物以供甲○○食用，經甲○○表示無錢購買，乙○○乃即
      表示3百30萬元亦可，且其可代墊10萬元、甲○○只需再
      支付20萬元現金即足，並於甲○○交付20萬元後將該物交
      予甲○○食用。嗣又向甲○○稱其為償還上開貸款，每月
      均需支付利息，亦即，甲○○所過戶之上揭房、地，其價
      值已悉為支付上該大香菇之費用及利息而花用殆盡，以此
      示意甲○○遷出上該房屋以償還上述費用，甲○○至此始
      知受騙，共遭詐取現金3百20萬元及前開系爭房地。
    被告詐欺與違法醫師法之犯行，業經本院94年訴字第669
      號刑事判決、及臺灣高等法院以95年上訴字第2863號刑事
      判決，認定被告乙○○連續施用詐術使甲○○陷於錯誤，
      陸續交付數百萬之現金，並移轉名下所有之房地予被告等
      事實，被告之行為核已構成侵權行為。
      受侵害的部分有房屋所有權的移轉登記，還有現金受損害
      的二二○萬元（上開320萬元僅請求220），此部分均參見
      刑事判決書，關於房屋被設定抵押部份，最高限額的部分
      向彰化銀行函詢結果為被告尚欠0000000元（但設定最高
      限額抵押六百萬元），關於第二順位抵押的部分是一般抵
      押權，所以主張設定抵押之壹佰萬元就是損害額。所以金
      錢損失部分為220+600+100=920萬元。
  (2)法律關係及聲明。
    法律關係：
      主張侵權行為；又民法第197條第2項「損害賠償之義務人
      ，因侵權行為受利益，致被害人受損害者，於前項時效完
      成後，仍應依關於不當得利之規定，返還其所受之利益於
      被害人。」，若侵權行為時效消滅，則主張不當得利之法
      律關係。
    先位聲明：
      被告應將座落台北市○○區○○段二小段0617地號土地，
      面積149平方公尺，權利範圍18900分之4725，仝小段0617
      ～1地號土地，面積40平方公尺，權利範圍18900分之4725
      ，及上開二筆地號土地上建物建號2212號加強磚造四層樓
      房之第一層部分，面積70．20平方公尺，所有權全部，門
      牌台北巿吳興街284巷20弄71號，90年7月26日以買賣為原
      因所為之所有權移轉登記，應予塗銷。
      被告應給付原告新台幣九百二十萬元，並自本件起訴狀繕
      本送達翌日起至清償日止，按週年百分之五計付利息，並
      請就本項准供擔保，宣告假執行。
    備位聲明：
      同先位聲明，僅就上開不動產主張被告應將所有權移轉登
      記與原告。
  (3)對被告抗辯之陳述：
    被告辯稱原告過戶名下所有房地予被告係出於買賣，然被
      告並未提出任何資金證明或買賣契約，且承辦過戶代書亦
      於刑事案件中證明房地移轉之原因關係非屬買賣，被告之
      主張顯無所據，亦與事實不符。
    被告又稱如房地移轉之原因關係非屬買賣亦為贈與，並稱
      其並未收受甲○○數百萬元之款項，如有亦屬贈與等云云
      ，惟刑事卷內之錄音譯文，經被告於刑事一審拷貝錄音帶
      後，亦不否認該錄音譯文之真正，此有一審刑事判決第4
      頁可參。茲節錄數段錄音譯文如下，即可證明被告確以詐
      術使原告陷於錯誤而交付現金三百二十萬，並過戶名下房
      地。
      01錄音譯文第6頁，被告對原告說：「你想一想啦！只有
        光那個香菇哪，一百五十萬給你吃光光……」等語。
      02錄音譯文第6頁，原告對被告說：「那我知道，第一個
        大香菇我都吃完啦！但我付三百萬給你了」，被告回以
        ：「吃完了，都給你吃完了，完了，……你就是吃得好
        ，你沒有這個大香菇不行……」等語。
      03錄音譯文第37頁，被告對原告說：「王太太，你這個大
        香菇，買那時，人家就要錢，對不對？現金去買的，我
        就給他啦！三百二十萬（指第二個大香菇），一毛錢都
        不要講啦」等語。
      04錄音譯文第39頁，被告對原告說：「買給你那個啦！第
        一個大香菇一百五十萬」等語。
      05錄音譯文第40頁，原告對被告說：「那我一年吃你的中
        藥，吃你的中藥吃一年花掉一百五十萬啊」，被告回以
        ：「超過了，超過！我以前就跟你說了啦！你已經吃了
        多，都超過了！」等語。
      06錄音譯文第52頁，被告對原告說：「……買一個一百多
        萬（指第一個大香菇）的時候，就給你吃光光，我還要
        有錢呢，對不對？……好了，你要吃這個大香菇，房子
        給我，我再來買啊……」等語。
      07錄音譯文第56頁，被告對原告說：「三百二十萬（指第
        二個大香菇的錢），你拿二十萬塊給我，我都給你說，
        我錢不夠，現在沒有錢，你拿二十萬塊」等語錄音譯
        文第8頁，原告對被告說：「我三二０萬元都一次付給
        你，以後去拿藥，當然我就不付費了」，被告回以：「
        你都吃完了，我給你說，你這個錢都吃完了」等語。
    從以上節錄之數段譯文內容，足證原告先後交付三百二十
      萬之現金，並過戶名下之房地予被告。嗣原告發現受騙後
      ，被告則以原告所交付之現金三百二十萬，其中一百萬五
      十萬，用於購買第一個大香菇，且原告所吃的藥也超過一
      百五十萬，而第二個大香菇因需費三百二十萬，之前交付
      的錢已經用完，原告必須要將名下房地過戶給他，加上原
      告另行給付的二十萬，才能購買第二個大香菇等云云，於
      電話中搪塞原告。故被告今臨訟辯稱其與甲○○間現金之
      交付係出於贈與契約，顯屬臨頌狡辯之詞，實無足採。
    被告雖以時效抗辯，又稱原告不得追加不當得利之部分，
      惟從民法第一百九十七條第二項與最高法院84年台上字第
      1460號裁判要旨可知，縱使本件就侵權行為之部分罹於時
      效，原告主張依不當得利之規定，請求被告返還其所受有
      之利益，此有臺灣高等法院91年上易字第922號判決內容
      可稽。
    本件原告請求回復之損害，均屬被訴犯罪事實所生之損害
      ，此有刑事一審判決事實欄可參，原告之請求與最高法院
      60年台上字第633號判例並不相違，且最高法院41年台上
      字第50號判例所指，並非本件之情形，被告援引前揭兩則
      最高法院判例，顯然無理由。
三、被告方面：
  (1)追加不當得利非法所許。
    因犯罪而受損害之人，於刑事訴訟程序固得附帶提起民事訴
    訟，對於被告請求回復其損害，但其請求回復之損害，以被
    訴犯罪事實所生之損害為限，否則縱令得依其他事由，提起
    民事訴訟，亦不得於刑事訴訟程序附帶為此請求，最高法院
    60 年台上字第633號判例著有明文。本件原告於刑事訴訟程
    序中提起附帶民事損害賠償，於刑事庭移送民事庭之附帶民
    事訴訟，僅移送後之訴訟程序，應適用民事訴訟，不得於移
    送民事庭後，將關於獨立民事訴訟追加他訴之法規，溯及於
    附帶民事訴訟提起而適用之，此亦有最高法院41年台上字第
    50號判例有參。準此，原告之侵權行為請求權既因罹於時效
    而消滅，其於刑事附帶民事訴訟程序中，自不得另依不當得
    利之規定，請求被告返還所受之利益，原告為訴訟標的之追
    加，亦非法所許。
  (2)本件侵權行為損害賠償請求權已時效消滅。
    最高法院七十二年台上字第七三八號判例意旨認為，民法第
    一百九十七條第一項前段侵權行為之二年消滅時效，應以請
    求權人主觀上認知侵權行為，而實際知悉損害及賠償義務人
    時起算，非以侵權行為之不法性經法院判決確定時為準。本
    件原告主張之侵權行為時間乃89年6月至90年8月房地過戶止
    ，並於92年6月6日提起刑事詐欺告訴，則原告主觀上認知有
    因被告之詐欺行為受到損害之時間若以92年6月6日起算，迄
    原告提起本件訴訟請求損害賠償（94年8月8日）止，業已逾
    二年，則原告之損害賠償請求權業已罹於時效而消滅，原告
    之請求自非法許。
  (3)被告否認有權行為及不當得利。
    本件經查原告主張受被告之詐騙而交付以新台幣220萬元整
    ，並非屬實，其固提出之銀行之往來明細，然除原告之指訴
    外，並無其他證據證明被告收受有前開款項，是原告請求損
    害賠償，應屬無據。退言之，如認被告收受有該等款項，依
    原告於刑事庭所述，該等款項與移轉之房地，亦屬原告所為
    之贈與行為，自與因被告施用詐術所受之損害有別。
  (4)聲明：
    原告之訴駁回。如受不利判決，願供擔保請准宣告免為假執
    行。
四、得心證之理由：
  (1)本件原告主張之追加訴訟程序上應為准許已如前述，且原告
    所主張之侵權行為損害賠償請求權確實已經時效消滅（發生
    於89年6月至90年8月，原告遲至94年8月8日才起訴）。所以
    雙方之爭執在於被告有無不當得利。
  (2)原告主張因民法第197條第2項「損害賠償之義務人，因侵權
    行為受利益，致被害人受損害者，於前項時效完成後，仍應
    依關於不當得利之規定，返還其所受之利益於被害人。」，
    該不當得利是來自被告之侵權行為，因該侵權行為而造成原
    告受損害而被告受利益。
  (3)關於該侵權行為部分，有被告詐欺與違法醫師法之犯行，業
    經本院94年訴字第669 號刑事判決、及臺灣高等法院以95年
    上訴字第2863號刑事判決，認定被告乙○○連續施用詐術使
    甲○○陷於錯誤，陸續交付數百萬之現金，並移轉名下所有
    之房地予被告等事實，可資佐證；而被告僅稱均屬原告之贈
    與為抗辯，該贈與之法律關係為原告所否認，被告復未舉證
    證明其所主張者為真實，本院自無由對被告為有利之認定，
    被告之行為核已構成侵權行為。而該侵權行為已時效消滅。
    本院自當審酌否仍擁有不法之利益。
  (4)被告受有侵害所獲得之不動產所有權的登記之利益，有土地
    登記簿謄本可考；現金受損害的220萬元（上開320萬元僅請
    求220萬元），此部分均有刑事判決書可參，雖被告否認有
    收受現金，但相關之錄音譯文第6頁，被告對原告說：「你
    想一想啦！只有光那個香菇哪，一百五十萬給你吃光光……
    」等語；原告對被告說：「那我知道，第一個大香菇我都吃
    完啦！但我付三百萬給你了」，被告回以：「吃完了，都給
    你吃完了，完了，……你就是吃得好，你沒有這個大香菇不
    行……」等語；第37頁，被告對原告說：「王太太，你這個
    大香菇，買那時，人家就要錢，對不對？現金去買的，我就
    給他啦！三百二十萬（指第二個大香菇），一毛錢都不要講
    啦」等語。顯見信金收受部分原告之主張應堪認定，也與刑
    事判決認定之結果相同。
    至於，房屋被設定抵押部份，最高限額的部分經本院向彰化
    銀行函詢結果為被告尚欠0000000元，則原告主張設定最高
    限額抵押六百萬元為損害額（即被告獲得利益之範圍），關
    於第二順位抵押的部分是一般抵押權，所以原告主張主張設
    定抵押之壹佰萬元就是損害額（即被告獲得利益之範圍），
    亦應可採。故金錢上被告獲得利益為220+600+100=920萬元
    。
  (5)原告主張被告受領不動產所有權登記上之利益、及該不動產
    設定抵押720萬元之利益、現金220萬元之利益均應可採；依
    據主張不當得利之法律關係請求返還該利益，應為准許。但
    不當得利為利益受領後之返還，故為移轉登記請求，而非塗
    銷登記之請求，因此原告主張之先位聲明應無理由（應予駁
    回），被告聲明應有理由（應予准許如主所示），訴訟費用
    仍全部由被告負擔。
  (6)雙方均陳明願供擔保，聲請宣告假執行或免為假執行，核無
    不合，爰酌定相當擔保金額，均准許之。因本案事證已臻明
    確，兩造其餘主張陳述及所提之證據，均毋庸再予審酌，附
    此敘明。
五、訴訟費用之分擔，依民事訴訟法第79條。
中    華    民    國    95    年    12    月    27    日
                  民事第五庭    法  官  陳心弘
以上正本係照原本作成
如對本判決上訴，須於判決送達後20日內向本院提出上訴狀
中    華    民    國    95    年    12    月    27    日
                                書記官  許博為


司法院資訊處製作；財團法人民間司法改革基金會備份。
